【裁判字號】    89,訴,1302
【裁判日期】    901015
【裁判案由】    衛星廣播電視法
【裁判全文】
臺北高等行政法院判決                            八十九年度訴字第一三○二號
                              .
    原      告  三立電視股份有限公司
    代  表  人  甲○○總經理.
    訴訟代理人  乙○○
                丙○○
    被      告  行政院新聞局
    代  表  人  蘇正平（局長）
    訴訟代理人  丁○○
右當事人間因違反衛星廣播電視法事件，原告不服行政院新聞局中華民國八十九年七
月十三日八十九聞訴字第一○六六八號訴願決定，提起行政訴訟。本院判決如左：
    主  文
原告之訴駁回。
訴訟費用由原告負擔。
    事  實
一事實概要：緣原告係依衛星廣播電視法設立之衛星廣播電視事業，被告依同法第三
  條第一項規定為主管機關。原告經營之三立「 SETN 頻道」於民國（以下同）八十
  八年十二月十三日十八時「巡弋新聞」（以下稱系爭節目），報導澳門特種行業，
  播出下列單元，並於是日十九時重複播出：
  (一)第一單元「澳門飯店藏春色，大陸妹任挑選」；
  (二)第二單元「冰火五重天，大陸妹身懷絕技」；
  (三)第三單元「大陸東北妙齡女郎，酒店真情告白」；
  (四)第四單元「遠渡重洋，金髮美女澳門賣春」；
  (五)第五單元「大陸妹排擠，金絲貓難叫春」；
  (六)第六單元「馬照跑、舞照跳，夜生活仍熱鬧」；
  (七)第七單元「回歸前途未卜，特種行業路茫茫」。
  其中部分內容播出：
  第二單元：記者訪問賣春女時出現「含冰親哪裏？」「親你小╳╳囉！」之對話；
  第三單元：拍攝賣春女於浴室中裸身洗澡和穿內衣等鏡頭；
  第六單元：播出夜總會中僅著丁字褲女子在檯上爬行之畫面，該畫面並於預告中重
            複播出；
  第七單元：出現僅著丁字褲女子邊扭臀邊捲下褲子的特寫鏡頭。
  被告以前述節目之情節、畫面及其訪談中所呈現之價值觀，對社會善良風俗，兒童
  、少年身心發展均有不良影響，顯已違反衛星廣播電視法第十七條第二款及第三款
  之規定，遂依同法第三十六條第五款規定，以八十八年十二月二十九日（八八）怡
  廣四字第二一二六五號函，處罰原告新臺幣（以下同）三十萬元，並請立即改正。
  原告不服，主張新聞報導係本諸人民「知的權利」而產生，由大眾傳播媒體作為「
  代理」人民行使知的權利的代理人，故新聞報導有別於一般節目等理由，向被告提
  起訴願，遭八十九年七月十三日八十九聞訴字第一○六六八號決定駁回，遂提起本
  件行政訴訟。
二兩造聲明：
  (一)原告聲明求為判決：
    1.訴願決定及原處分均撤銷。
    2.訴訟費用由被告負擔。
  (二)被告聲明求為判決：如主文所示。
三兩造之爭點：
  系爭節目內容是否有違反衛星廣播電視法第十七條第二款及第三款之規定，應依同
  法第三十六條第五款規定處罰？
  (一)原告主張之理由：
    1.原告所製播之「澳門回歸系列報導」乃係新聞性節目，「新聞言論」與「一
      般言論」、「商業言論」均屬憲法保障「言論自由」之範疇，但位階不同，不
      應適用限制一般商業言論之製播規範：
      (1)保障新聞自由之目的係為使人民得有「廣泛閱讀」，擴大「知的權利」範圍
        ，不論事前或事後對新聞言論進行審查，除非行政機關能證明該言論會對國
        家造成「立即而明顯之危險」，否則不得以任何行政規則、規範限制之。
      (2)此原則之真正價值不僅在滿足人民受憲法保障之「知的權利」、「知的請求
        權」更係予新聞製播者一個不受行政機關裁罰突襲之「表現自由」權利行使
        環境，使之不會因限制不明確而產生「凍結」新聞或「寒蟬」效應。
      (3)依此原則檢驗原告之「澳門回歸系列報導」新聞性節目，其製播手法係為求
        真實但點到為止，均不會對國家造成「立即而明顯之危險  」。
      (4)倘非被告與人民認知脫節，對色情特別敏感，即是誤「新聞言論」為「商業
        言論」，以一般製播規範之標準檢驗使然。
    2.原告製播系爭節目之宗旨，係忠實呈現澳門回歸祖國前後之移民政策、人民生
      活等不同變化之新聞，絕無刻意取材，若有情色亦是澳門本身民風使然。原告
      不忍拒澳門同胞之生活於新聞採訪之外，陷台灣人民於井底之下，故忠實報導
      。除非被告下令「澳門民風」不得報導，否則真實呈現，即便是情色之民風，
      只要不造成「立即而明顯之危險」，人民即有請求提供此訊息的「知的權利」
      ，身為大眾傳媒，亦有真實報導之義務，此實無非難餘地。
  (二)被告主張之理由：
    1.按衛星廣播電視法第十七條規定：「‧‧‧節目內容，不得有左列情形之一：
      ‧‧‧二、妨害兒童或少年身心健康。三、妨害公共秩序或善良風俗。」違者
      ，依同法第三十六條第五款規定，處十萬元以上一百萬元以下罰鍰，並通知限
      期改正。原告為衛星廣播電視事業，應遵守衛星廣播電視法等相關規定。系爭
      節目之情節、畫面及其訪談中所呈現之價值觀，對成長中兒童、少年身心發展
      均有不良影響，顯已違反衛星廣播電視法第十七條第二款及第三款之規定，被
      告依法核處，尚無違誤。
    2.新聞報導節目雖具有真實報導之特殊性，但製播時仍應遵守衛星廣播電視法相
      關法令規範；何況，善盡社會道德責任為大眾傳播媒體應有義務，製播之新聞
      報導內容、畫面，自不得有影響兒童、少年身心健康及妨害善良風俗之虞。另
      系爭節目經由傳播學者及法律、教育等專家組成之廣播電視評鑑委員會議決議
      ，亦認為有違反衛星廣播電視法第十七條之規定，此有第二屆廣播電視評鑑委
      員會第七次會議紀錄附卷可稽。
    3.系爭節目以澳門特種行業情色風即為澳門民風，不論其報導是否失之偏頗，原
      告將限制未成年者進入之特種行業場所的表演片段，重複播送直入收視觀眾廳
      堂，以「知的權利」為名，行渲染情色謀提高收視率之實。是原告顯有明知應
      注意而蓄意不注意之過失，自應負責任。原告所持理由係規避責任之詞，冀邀
      寬免，顯不足採。
    理  由
一程序部分：
  本件被告之代表人鍾琴於八十九年十月五日變更為蘇正平，並於八十九年九月二十
  四日具狀向本院承受訴訟，經核並無不合，應予准許。
二實體部分：
  (一)按衛星廣播電視事業及境外衛星廣播電視事業播送之節目內容，不得有下列情形
    之一︰一違反法律強制或禁止規定。二妨害兒童或少年身心健康。三妨害公共秩
    序或善良風俗。」「衛星廣播電視事業或境外衛星廣播電視事業有下列情形之一
    者，處新台幣十萬元以上一百萬元以下罰鍰，並通知限期改正︰一‧‧‧五違反
    第十七條或第二十條第一項準用第十七條規定者。‧‧‧」衛星廣播電視法第十
    七條、第三十六條第五款，分別定有明文。又按「製播節目應避免煽情、偏頗、
    損及當事人權益或對其親友造成傷害。」「涉及性關係之情節，應避免性侵害或
    足以引起猥褻、色情之聯想。」電視節目製播規範【行政院新聞局八十八年十月
    三十日建廣一字第一七八五五號函修正發布名稱及條文；並自即日起施行（原
    名稱：電視節目製作規範）；八十九年十月三日琴廣三字第一五○四一號函發
    布自即日起停止適用】第四條、第八條亦有明定。此對於電視節目的製播訂定更
    明確的標準，核與衛星廣播電視法第十七條對電視節目的製播訂有消極的禁制條
    款，以維謢社會善良風氣，保護兒童、少年身心的正常發展之目標相符，自可採
    用。
  (二)原告係依衛星廣播電視法設立之衛星廣播電視事業，被告依同法第三條第一項規
    定為主管機關。原告經營之三立「 SETN 頻道」於八十八年十二月十三日十八時
    播出及十九時重複播出系爭節目，報導澳門特種行業，其中第二單元：記者訪問
    賣春女時出現「含冰親哪裏？」「親你小╳╳囉！」之對話；第三單元：拍攝賣
    春女於浴室中裸身洗澡和穿內衣等鏡頭；第六單元：播出夜總會中僅著丁字褲女
    子在檯上爬行之畫面，該畫面並於預告中重複播出；第七單元：出現僅著丁字褲
    女子邊扭臀邊捲下褲子的特寫鏡頭，有衛星廣播電視節目監看意見表影本附原處
    分卷可稽，且為原告所不爭執。被告前述節目之情節、畫面均在強調煽情，其中
    涉及性關係之情節，足以引起猥褻、色情之聯想，有違電視節目製播規範第四條
    、第八條後段規定，尚難以畫面已作特別處理而卸免其責。
  (三)查新聞報導雖具有真實報導之特殊性，然製播其內容及畫面時，仍應善盡其大眾
    傳播媒體之社會道德責任，不得有影響兒童及少年身心健康及妨害公共秩序或善
    良風俗之虞。又新聞報導之內容及畫面應以「普遍級」為原則，縱使依電視節目
    製播規範第二十三條規定：「電視節目應依『電視節目分級處理辦法』規定製播
    ，其內容如有『裸露、性行為』及『暴力、血腥、恐怖』等鏡頭，應依下列方式
    處理：(一)『裸露』部分：1.限制級‧‧‧2.輔導級‧‧‧3.普遍級與保護級得保
    留下列不涉及猥褻或性行為之鏡頭：(1)六歲以下之兒童全裸。(2)以裸露上半身為
    常習者。(3)不具色情意味之背面上半身裸露鏡頭。」因新聞內容需要而保留「不
    具色情意味之背面上半身裸露鏡頭」，亦不應刻意予以特寫或重複播出。系爭節
    目以澳門特種行業情色風即為澳門民風，原告將限制未成年者進入之特種行業場
    所賣春女、夜總會女郎等表演片段，分別於晚間六時、七時兒童及少年尚在活動
    中，全家均得共同觀看之時段，重複播送，實係以新聞自由之名，行脫法之實。
    從而，原告主張人民有「知的權利」，身為大眾傳媒，亦有真實報導之義務，其
    忠實報導「澳門民風」，不造成「立即而明顯之危險」，實無非難餘地等語，不
    足採取。
  (四)因此，被告以系爭節目內容所呈現之價值觀，對社會善良風俗，兒童、少年身心
    發展均有不良影響，顯已違反衛星廣播電視法第十七條第二款及第三款之規定，
    依同法第三十六條第五款規定，以八十八年十二月二十九日（八八）怡廣四字第
    二一二六五號函，處罰原告三十萬元，並請立即改正，認事用法，並無不合。原
    告不服，主張新聞報導係本諸人民「知的權利」而產生，由大眾傳播媒體作為「
    代理」人民行使知的權利的代理人，故新聞報導有別於一般節目等理由，向提起
    訴願，被告八十九年七月十三日八十九聞訴字第一○六六八號決定，除持相同理
    由外，並以系爭節目經由學者專家組成的廣播電視評鑑委員會第七次會議決議，
    亦認為有違反衛星廣播電視法第十七條之規定，此有廣播電視評鑑委員會會議記
    錄附原卷可稽；原告另稱本件處分之罰鍰金額過高，應予酌減一節，查原告「
    SETN頻道」前因違反節目管理規定，經被告分別以八十八年十月十八日（八八）
    建廣四字第一七○○九號、八十八年十二月一日（八八）怡廣四字第二○七七三
    號各函核處在案，是原告違反衛星廣播電視法已非初犯，被告審酌原告屢犯之情
    形及本件違法事實，依職權按衛星廣播電視法第三十六條規定於法定裁量範圍內
    予以行政裁量，裁處原告三十萬元之罰鍰，認事用法並無不合等理由，駁回其訴
    願，亦無不合，均應予維持。原告徒執前詞，聲請撤銷原處分及訴願決定，為無
    理由，應予駁回。
據上論結，本件原告之訴為無理由，爰依行政訴訟法第九十八條第三項前段，判決如
主文。
中      華      民      國    九十    年      十      月      十五      日
                    臺 北 高 等 行 政 法 院  第 二 庭
                                審 判 長 法  官  王 立 杰
                                         法  官  黃 本 仁
                                         法  官  陳 雅 香
右為正本係照原本做成。
如不服本判決，應於送達後二十日內，向本院提出上訴狀並表明上訴理由，如於本判
決宣示後送達前提起上訴者，應於判決送達後二十日內補提上訴理由書（須按他造人
數附繕本）。
中      華      民      國     九十     年      十      月     十七     日
                                      法院書記官 鄭 聚 恩


司法院資訊處製作；財團法人民間司法改革基金會備份。
